臺灣高等法院臺南分院刑事判決　　　　九十一年度上訴字第四一六號　Ａ
　　　上　訴　人
　　　即　被　告　甲　○　○
　　　上　訴　人
　　　即　被　告　乙　○　○
　　　選任辯護人　林　春　發
　　　上　訴　人
　　　即　被　告　丙　○　○
右上訴人因重利案件，不服臺灣嘉義地方法院八十九年度訴字第一九五號中華民國九
十一年一月十日第一審判決（起訴案號：臺灣嘉義地方法院檢察署八十九年度偵字第
六七五號及移送併辦（臺灣臺南地方法院檢察署九十年度偵字第一一六六九號），原
審判決如左：
      主      文
原判決關於甲○○、乙○○、丙○○部份均撤銷。
甲○○、乙○○共同乘他人急迫，貸以金錢，而取得與原本顯不相當之重利為常業，
各處有期徒刑伍月，如易科罰金，均以佰元折算壹日。
扣案之號碼0000000000號行動電話壹支、連絡資料貳張均沒收。
丙○○無罪
      事      實
一、甲○○於民國八十八年底，與嘉義市○○路七八四號個性服飾店負責人乙○○及
    南村實業有限公司（下稱南村公司）負責人蔡陳素珠（未起訴）共同意圖謀取不
    法暴利，並以之為常業之犯意聯絡，由甲○○在聯合報及自由時報上刊登「精品
    服飾、現刷現金，（○五）0000000號」之分類廣告，蔡陳素珠提供南村
    公司手刷之第一商業銀行刷卡機（起訴書誤載個性服飾店之刷卡機），而乙○○
    則提供其個性服飾店，以「假消費、真借款」之方式，招攬不特定人至個性服飾
    店，以信用卡刷卡方式借款。渠等以（○五）0000000號設定轉接至00
    00000000號行動電話為聯絡工具，而乘李彩華（已判決確定）、丙○○
    與劉泳福（已判決確定，起訴書誤載劉詠福）等人急迫需用金錢時，於其實際上
    並未購物之情況下，分別於附表所示之時間，以刷卡金額扣除利息後之餘額，貸
    放金錢予刷卡之急需現款之李彩華、丙○○與劉泳福，並預扣百分之十二利息，
    而甲○○預借現金後，約五至八天可向銀行請領款項，核其利息以月利計高達七
    十二分，取得與原本顯不相當之重利，並以之為常業。嗣於八十九年一月十二日
    為警查獲，並扣得甲○○所有之號碼0000000000號行動電話一支、聯
    邦銀行存摺一本、大眾商業銀行簽帳單二張及連絡資料二張。
二、案經嘉義市警察局第一分局報由臺灣嘉義地方法院檢察署檢察官偵查起訴。
      理      由
甲、甲○○、乙○○部分：
一、訊據被告甲○○固坦承有向蔡陳素珠借得南村公司之手刷式刷卡機後，在報紙上
    刊登「精品服飾、現刷現金」之廣告，並以（○五）0000000號設定轉接
    至0000000000號行動電話為聯絡工具，以「假消費真借款」之方式，
    供急需用錢之李彩華、丙○○與劉泳福等人以信用卡刷卡借款之事實；被告乙○○則否認提供個性服飾店供甲○○經營假消費，真借款之用等語。
二、查：
（一）被告甲○○如何在聯合報及自由時報刊登廣告，引誘不特定之人向其以刷卡方
      式借取現金，被告乙○○亦知情之事實，業據被告甲○○於警訊時供稱：「我
      是以○五－0000000號電話在聯合報、自由時報等報紙廣告欄上刊載精
      品服飾，現刷現金之借貸廣告來吸引客戶，並為了逃避警方查緝，再將○五－
      0000000號電轉接至0000000000號行動電話，如有客戶撥打
      電話進來，需要刷卡借款時，由我接聽，我便約定雙方見面地點，彼此碰面後
      ，初談沒有問題了，我才將客戶帶至嘉義市○○路個性服飾店或彌陀路附近等
      處刷卡」等語（詳警卷第三頁背面）。
（二）被告甲○○所用以「假消費、真借款」之刷卡機係向南村公司負責人蔡陳素珠
      借得後使用之事實，業據被告甲○○於審理中供稱：「（問：為何刷卡機是南
      村公司的？）是我向一個陳素珠借的，她住嘉義縣六腳鄉」等語（詳原審八十
      九年十一月二十一日訊問筆錄），核與證人即南村公司負責人蔡陳素珠於審理
      中證稱：「（問：妳們公司是否有刷卡機？是用何家銀行的？）有的，是第一
      銀行的」，「問：（甲○○是否有用過妳們公司的刷卡機？）有的，那時他在
      經營花店批發，他說有申請刷卡機，但尚未發下來，所以向我公司借用，是在
      八十八年年底向我借的」，「（問：那時妳公司是否還有在用刷卡機？）有的
      ，他是向我借手刷的，我公司用的電子的，他說要借幾天，後來他也沒有還我
      ，因為正值過年期間他要用，直到他因本案上報紙時我看到才向他要回來的」
      ，「（問：刷卡後銀行會將刷卡金額交給妳公司，妳如何區分何者是甲○○所
      有，或是妳公司所有？）銀行都是一星期付款一次，甲○○用手刷機三、四天
      就來，我看金額就知道何者為甲○○所刷的」等語（詳原審九十年一月十六日
      訊問筆錄）相符，應為信實。
（三）被告乙○○所辯：其向富邦商業銀行刷卡機固已於八十八年十一月三日即與財
      團法人聯合信用卡中心解約，有富邦商業銀行八十九年八月三十一日（八十九
      ）富銀信卡第三六五號號函附於原審卷可稽。惟查被告甲○○於警訊時供稱：
      「刷卡消費得利後，我拿出其中的百分之四點七給乙○○一事是事實，乙○○
      為何會不敢承認，我想他也可能意圖在逃避刑責」（警卷第六頁）等語，而於
      審理中亦供稱：「我與乙○○是舊識，因我生病，有經營花店，朋友說可用信
      用卡刷卡，假消費真借貸方式賺錢，我在八十八年十二月在聯合報即登廣告，
      我與乙○○約定銀行二點七％及乙○○利潤二％，另外稅金等到要繳時再支付
      」，「（問：如何借貸給李彩華等人？）每借新臺幣【下同】一萬元抽一千至
      一千二百元」等語（詳原審八十九年五月二十三日訊問筆錄），「問：個性服
      飾店的刷卡機已經在八十八年十一月三日與聯合信用卡中心解除契約了，為何
      帶李彩華、丙○○、劉泳福等人到個性服飾店刷卡？）因為比較近，所以帶到
      個性服飾店，是以電話與銀行聯絡，通知銀行信用卡號碼」，「（問：你給乙○○多少利潤？）我給他百分之二．五信用卡費用、綜合所得稅、另外百分之
      二利潤，與（蔡）陳素珠也是一樣」，「（問：李彩華等人是用南村公司刷卡
      機借貸的，乙○○為何可以取得上述利潤？）因為是在他店裏刷卡的」等語（
      詳原審八十九年十一月二十一日訊問筆錄）。且被告李彩華、丙○○、劉泳福
      於審理中亦供稱：係在個性服飾店刷卡的等語（詳原審九十年四月二日審判筆
      錄），足證被告乙○○明知被告甲○○從事「假消費、真借款」，仍提供個性
      服飾店，並從中獲利，其亦為共犯至明。至被告乙○○以被告李彩華於警訊時
      係供稱：「甲○○都帶我到他所駕駛白色自小客車內，在車內刷卡的，刷完卡
      後，甲○○就將現金交給我（扣掉十二分利息）」等語（詳警卷第十六頁）；
      被告劉泳福於警訊時供稱：「我本身因缺錢急需現金週轉，而於八十八年十二
      月底某日及八十九年一月初某日連續二次從聯合報廣告欄上找到刷卡領現金的
      廣告，撥打○五－0000000號電話，電話打通後，對方即約我至嘉義市
      ○○路體育館旁空地，甲○○一個人與我碰面後，雙方談妥刷卡借貸利息方式
      後，前後以我的信用卡在其所持刷卡機上刷卡二次」等語（詳警卷第十七頁背
      面），而辯以被告李彩華、劉泳福非在個性服飾店刷卡，與被告乙○○無關云
      云。惟甲○○既在報上刊登精品服飾，現刷現金，可見營業地點應在服飾店內
      ，而甲○○於原審稱：「（是否在報上刊登精品服飾，現刷現金分類廣告，以
      假消費真借貸方式借貸？）是的，我們約在體育館見面，再詳談內容。」 (見
      原審卷第二六頁)，故李彩華、劉泳福所稱彌陀路體育館旁空地應係見面地點
      而非刷卡地點，至李彩華稱在車上刷卡應非實在，其於原審中亦與劉泳福一致
      供稱係在個性服飾店刷卡 (見原審卷第二九九、三○○頁)，證人丙○○則自
      始即稱在個性服飾店刷卡 (見警卷第十八頁)，故應認被告乙○○有提供個性
      服飾店供甲○○經營本件犯罪之事實，被告乙○○所辯，應非可採。
（四）被告甲○○、乙○○每貸一萬元，預扣利息一千二百元（利率百分之十二），
      依發卡銀行約刷卡後五至七天付款之慣例換算，被告所取得之利息高達百分之
      七十二，其收取之利息與原本顯不相當，且係乘被害人急需用錢之際貸予，被
      害人李彩華稱：「因我學校剛畢業，因快過年，找不到工作，欠錢用。(見警
      卷第十六頁)，」劉泳福稱：「」我本身缺錢，急需現金週轉」 (見警卷第二
      十頁），丙○○稱：「我本身因臨時急需現金週轉」 (見警卷第十八頁），故
      被告二人乘人急迫，貸以金錢，取得與原本不相當之重利之情，應堪認定。
（五）此外，並有香港上海匯豐銀行有限公司臺北分行八十九年六月十五日（八九）
      港匯銀卡字第一一○號函、八十九年十二月十九日（八九）港匯銀卡字第二七
      四號法、中國信託商業銀行股份有限公司於八十九年六月二十一日之陳報狀、
      富邦商業銀行八十九年八月三十一日（八十九）富銀信卡第三六五號函、英商
      渣打銀行股份有限公司臺北分公司八十九年九月七日（八九）渣信字第一二七
      四號函、財團法人聯合信用卡處理中心八十九年十月三日（八九）聯卡會字第
      三一六號函、八十九年十二月二日（八九）聯卡會字第四一九號函附於原審卷
      可資佐證。綜上，本件事證已明，被告二人犯行均堪認定。
（六）本件「信用卡借貸」由被告甲○○將個人現款支付予前來借款之持卡人，嗣定
      期與信用卡中心結帳。持卡人另向發卡銀行繳付費用，由信用卡中心支付予南
      村公司，則持卡人因而獲得現金週轉，信用卡中心由發卡銀行悉數回收或以循
      環利息經營銀行業務，均無受詐或受損害之情事，本件李彩華以富邦銀行刷卡
      借現部分，已依規定繳款，有富邦銀行九十一年八月二日九十富邦信卡字第三
      二四號函及信用卡消費概況查詢表附本院卷可稽，李彩華以上海匯豐銀行刷卡
      部分亦已入帳，其九十一年七月二十二日繳款四千元後，積欠信用卡消費總額
      為四萬七千九百八十元，至八十九年五月二十四日始對之停卡，有該行九十一
      年八月一日九十一港銀卡第二二二五號函附本院卷可憑，故於八十八年十二
      月十四日為本案之刷卡，應有依約繳款，被害人劉泳福所持渣打銀行信用卡部
      分，於八十九年十二月二十六日繳納最後一筆款項四千六百七十元後，截至九
      十年三月一日累計尚有十七萬八千八百六十一元未清償，經銀行予以強制停卡
      ，有該行九十一年七月二十二日九一渣信字第○一四四號函附本院卷可憑，足
      見於八十八年十二月二十五日至八十九年一月五日消費後，劉泳福尚有依約繳
      款，被害人丙○○就中國信託公司之信用卡係採循環信用方式繳納，至九十一
      年六月二十二日始予停卡，有該行九十一年七月十七日陳報狀附本院卷可稽，
      富邦銀行信用卡部分，九十一年二月十八日尚繳五千六百元，其後始予停卡，
      亦有該行九十一年八月二日九十富邦信卡第三二三號函附本院卷可稽，可見丙○○為本件之刷卡金額後，應有依約繳款，被害人等既均有依約繳款，從而本
      件被告甲○○、乙○○等應不成立刑法第三百三十九條第一項、第三百四十條
      二罪。
（七）再按九十年一月四日修正，同年月十日經總統公布施行之刑法第四十一條規定
      ：「犯最重本刑為五年以下有期徒刑之罪，而受六月以下有期徒刑或拘役之宣
      告，因身體、教育、職業或家庭之關係或因其他正當事由，執行顯有困難者，
      得以一元以上三元以下折算一日，易科罰金。但確因不執行所宣告之刑，難收
      矯正之效或難以維持法秩序者，不在此限。」兩相比較，以新法有利於被告，
      自應適用新法，合併說明。
三、核被告甲○○、乙○○所為，均係犯刑法第三百四十五條之常業重利罪。被告二
    人就上開犯行間，彼此均有犯意聯絡及行為分擔，均為共同正犯。公訴人認被告
    等另犯刑法第三百四十條之常業詐欺罪，容有未洽，惟公訴人認該部分與常業重
    利罪有牽連犯之裁判上一罪關係，爰不另為無罪之諭知。
四、原審以被告事證已臻明確，因予論罪科刑，固非無見，惟查被告之行為不另成立
    詐欺罪，原判決論以詐欺罪，尚有未洽，且原判決對被告甲○○、乙○○處以有
    期徒刑一年二月，量刑亦嫌過重，被告甲○○上訴，指摘判刑太重，為有理由，
    被告乙○○上訴，否認犯罪，雖無可取，惟原判決關於此部分既有可議，應由本
    院將原判決關於甲○○、乙○○部分撤銷改判，爰審酌被告等趁人之危，重利盤
    剝，影響金融秩序，並造成社會不安等情狀，各量處有期徒刑六月，並諭知易科
    罰金之折算標準，以示懲儆。扣案之號碼0000000000號行動電話一支
    、連絡資料二張，據被告甲○○於審理中供稱：「我是用這支行動電話打給授權
    公司，客戶連絡資料是為防止客戶用偽卡刷，所記載的資料」等語（詳原審九十
    年四月二日審判筆錄），為供犯罪所用之物，爰依刑法第三十八條第一項第二款
    沒收之。扣案之聯邦銀行存摺係被告甲○○所經營之芊園花坊對外營業，與客戶
    金錢往來之用（詳警卷第五頁）；大眾商業銀簽帳單二張則係客戶黃素真、謝孟
    峰刷卡之簽帳單，而此部分未能證明係彼等以刷卡方式向被告甲○○及乙○○借
    款之事實，業如前述，均非供犯罪所用或因犯罪所得之物，自難為沒收之諭知，
    併此敘明。
乙、丙○○部分：
（一）公訴意旨另以：丙○○均未有以信用卡刷卡消費之意思，竟基於意圖為自己不
      法所有之概括犯意，於附表所示之時間，連續持附表所示發卡銀行之信用卡，
      而分別與甲○○、乙○○、蔡陳素珠共同基於犯意之聯絡，而向甲○○借款，
      而刷得如附表所示之金額，使如附表所示發卡銀行陷於錯誤，而依所刷卡金額
      交付甲○○、乙○○、蔡陳素珠等人，認被告丙○○涉犯刑法第三百三十九條
      詐欺罪嫌等語。
（二）按發卡銀行原應在信用卡持有人授信額度內繳清持卡人刷卡所生的費用予特約
      商店，惟因有循環繳息的約定，發卡銀行不僅負擔持卡人於刷卡日至次月繳款
      日間因資金週轉不靈致無法給付刷卡金額的風險，亦具有「欠本金先繳息」的
      融資功能，故持卡人只要逐月繳交少許之最低消費款，發卡銀行並不會追償全
      部消費款，此一約定為被告丙○○申辦信用卡時所明知，渠亦善用繳交最低消
      費金額方式作為融資，已如前述，顯見被告丙○○至被告甲○○、乙○○處刷
      卡借貸，並無詐欺不法意圖。
（三）本件丙○○固於如附表所示時間刷卡借現金，惟均按時繳納最低金額，就中國
      信託公司之信用卡係採循環信用方式繳納，至九十一年六月二十二日始予停卡
      ，有該行九十一年七月十七日陳報狀附本院卷可稽，富邦銀行信用卡部分，九
      十一年二月十八日尚繳五千六百元，其後始予停卡，亦有該行九十一年八月二
      日九十富邦信卡第三二三號函附本院卷可稽，可見就被告丙○○為本件之刷卡
      金額後，應有依約繳款，可證並無詐欺發卡銀行意圖，此外亦查無其他證據，
      證明丙○○確有詐欺犯行，其犯罪不能證明，自應諭知無罪，原審未察，遽予
      論罪，尚有未洽，上訴意旨亦執此指摘原判決不當，為有理由，應由本院將原
      判決關於被告丙○○部分撤銷，另為無罪之諭知。
丙、臺灣臺南地方法院檢察署移送併辦意旨以被告乙○○意圖為自己不法之所有，於
    八十九年八月至同年十月間，陸續八次向告訴人增春奕企業有限公司購買成衣，
    累計欠貨款二十萬四千九百七十八元，被告乙○○並於同年十二月四日簽發二紙
    支票於告訴人，後支票被退票，告訴人始知被告早於同年十一月二十九日已被銀
    行列為拒絕往來戶，因認被告乙○○此部分犯行，與本件起訴部分犯罪事實相同
    ，為同一案件等語。惟查訊據被告乙○○否認此部分之犯行，且併辦部分之犯罪
    時間為八十九年十二月四日，與本件係於八十八年十二月間已距一年，且犯罪方
    式亦炯異，尚難認係同一案件，自無從予以併辦，應退還檢察官另行偵辦。
據上論結，應依刑事訴訟法第三百六十九條第一項前段、第三百六十四條、第三百零
一條第二項、第二百九十九條第一項前段、刑法第二條第一項前段、第二十八條、第
三百四十五條、修正後刑法第四十一條第一項前段，罰金罰鍰提高標準條例第一條前
段、第二條，判決如主文。
本案經檢察官許仲瑩到庭執行職務。
中    華    民    國      九十一      年      十一      月      十三    日
                                  臺灣高等法院臺南分院刑事第四庭
                                      審判長法官  宋    明    蒼
                                            法官  林    永    茂
                                            法官  楊    子    莊
右正本證明與原本無異。
重利罪部分如不服本判決，應於判決送達後十日內向本院提出上訴狀，其未敘述理由
者並應於提出上訴狀後十日內向本院補提理由書（應附繕本)。
詐欺部分檢察官不得上訴。
                                      法院書記官  王    全    龍
中    華    民    國      九十一      年      十一      月      十五    日
附錄：本判決論罪科刑法條
刑法第三百四十五條
 (常業重利罪)
以犯前條之罪為常業者，處五年以下有期徒刑，得併科三千元以下罰金。
刑法第三百四十四條
 (重利罪)
乘他人急迫、輕率或無經驗貸以金錢或其他物品，而取得與原本顯不相當之重利者，
處一年以下有期徒刑、拘役或科或併科一千元以下罰金。
附表：
┌───┬───────────┬─────────┬─────────┐
│借款人│  借  款  時  間      │所持信用卡銀行名稱│刷卡金額（新臺幣）│
├───┼───────────┼─────────┼─────────┤
│李彩華│八十八年十一月二十九日│香港上海匯豐銀行  │五千元            │
├───┼───────────┼─────────┼─────────┤
│李彩華│八十八年十二月十四日  │香港上海匯豐銀行  │七千五百元        │
├───┼───────────┼─────────┼─────────┤
│李彩華│八十九年一月八日      │富邦商業銀行      │五千元            │
├───┼───────────┼─────────┼─────────┤
│丙○○│八十九年一月一日      │中國信託商業銀行  │四萬六千元        │
├───┼───────────┼─────────┼─────────┤
│丙○○│八十九年一月六日      │富邦商業銀行      │三萬二千元        │
├───┼───────────┼─────────┼─────────┤
│劉泳福│八十八年十二月二十五日│英商渣打銀行      │三萬一千二百元    │
├───┼───────────┼─────────┼─────────┤
│劉泳福│八十八年十二月二十九日│英商渣打銀行      │二萬五千元        │
└───┴───────────┴─────────┴─────────┘
┌───┬───────────┬─────────┬─────────┐
│劉泳福│八十九年一月四日      │英商渣打銀行      │二萬五千元        │
├───┼───────────┼─────────┼─────────┤
│劉泳福│八十九年一月五日      │英商渣打銀行      │一萬元            │
└───┴───────────┴─────────┴─────────┘
